臺灣臺北地方法院民事判決　　　　　　　　　　　　　九十三年度簡上字第八一號
　　上　訴　人　丙○○
　　訴訟代理人　林天財律師
　　被上訴人　　玉山商業銀行股份有限公司
　　法定代理人　丁○○
　　訴訟代理人　甲○○
　　　　　　　　乙○○
　　參　加　人　戊○○
　　訴訟代理人　李振燦律師
　　複 代理 人　陳志誠律師
右當事人間請求第三人異議之訴事件，上訴人對於中華民國九十二年十二月八日本院
台北簡易庭九十二年度北簡字第七八一三第一審判決提起上訴，本院於中華民國九十
三年八月三十一日言詞辯論終結，判決如下：
    主  文
上訴及追加之訴均駁回。
第二審訴訟費用及追加之訴訴訟費用均由上訴人負擔。
    事  實
甲、上訴人方面：
壹、聲明：
  一先位聲明：
  　(一)原判決廢棄。
    (二)本院九十一年度執字第一０四七七號清償債務強制執行事件（下稱本件強制執
      行事件），就上訴人所有坐落台北市○○區○○段二小段第六六０號土地上門
      牌號碼台北市中山區○○○路○段七一巷三五號之「頂樓增建二層部分」之建
      物（建號為台北市○○區○○段二小段第三四一八建號，面積合計五二．三六
      平方公尺，下稱系爭頂樓增建物），所為查封拍賣及核發權利移轉證書之執行
      處分應予撤銷。
  二備位聲明：
  　(一)原判決廢棄。
  　(二)本件強制執行事件就上訴人所有系爭頂樓增建物拍賣所得價金新台幣（下同）
　　　三十二萬元應交付上訴人。
貳、陳述：除與原判決記載相同者，茲予引用外，補稱：
  一系爭頂樓增建物尚未點交，且其拍賣所得之價金亦尚未交付執行債權人即被上訴
    人，是本件之執行程序尚未終結，上訴人自得提起第三人異議之訴。
  二系爭頂樓增建物非執行債務人陳明川所有，而為上訴人所有：
  　(一)本件執行程序查封拍賣之坐落台北市○○區○○段二小段第六六０號土地（下
      稱系爭土地）及其上門牌號碼台北市中山區○○○路○段七一巷三五號一、二
      樓建物（下稱系爭一、二樓房屋，與系爭土地合稱系爭房地），原係上訴人向
      第三人買受，嗣增建系爭頂樓增建物，並將系爭一、二樓房屋贈與上訴人之子
      即執行債務人陳明川，系爭頂樓增建物則保留由上訴人自行居住。查陳明川於
      四十六年八月十六日出生，而系爭土地為五十九年間買受，系爭一、二層房屋
      則為五十四年興建，以當時陳明川之年齡，顯無資力買受系爭房地，至系爭頂
      樓增建物，於八十四年十一月二十四日陳明川將其所有之系爭房地為債權人設
      定抵押權前，即由上訴人於八十二年間鳩工增建完成，是系爭頂樓增建物應屬
      上訴人所有而非陳明川所有，依法不在抵押權之擔保範圍內。陳明川在執行處
      履勘時雖陳稱「系爭增建物由我出資興建無誤」，但係對第三人而言，「我」
      是指「我們」或「我們家人」所建，並非係指由陳明川個人所出資興建。
    (二)上訴人於六十年間買受一、二樓房屋時，一樓為店面，而在一樓店面旁皆設有
      獨立之樓梯，以供二樓以上人員獨立出入，是一、二樓均有獨立之出入口。系
      爭頂樓增建物增建完成時，亦利用當時建物既有之結構留設獨立之出入口供三
      樓出入，嗣後因係上訴人等一家人分別居住於一、二、三樓，基於安全考量，
      乃暫將原建物結構留設之獨立出入口關閉，另打通二樓與一樓門戶之出入口。
      嗣陳明川所有之一、二樓房屋與債權人發生糾紛後，因牽涉強制執行，上訴人
      乃將原暫時關閉之獨立出入口予以開啟如現存之情況，是被上訴人所指於執行
      測量時並未發現有三樓之獨立出入口，乃因暫時關閉致外觀上未能察覺，並非
      系爭增建部分無獨立之出入口。系爭頂樓增建物為加強磚造，有獨立出入口，
      具使用上之獨立性，非屬系爭一、二樓房屋之附屬建物，應得獨立作為權利之
      客體，非為抵押權效力所及。
  三系爭頂樓增建物乃上訴人所有已如前述，執行法院誤為查封又將其拍賣，其拍賣
    依最高法院三十年上字第二二０三號判例意旨應屬無效。且現行強制執行法第九
    十八條已修正規定拍賣之不動產，買受人自領得執行法院所發給權利移轉證書之
    日起，取得該不動產所有權，是所謂「拍賣程序終結」，應係指執行法院「核發
    權利移轉證書給拍定人時」，上訴人於九十二年四月十七日提起本件第三人異議
    之訴，當時系爭頂樓增建物尚未拍定，迄同年四月二十二日始拍定，且上訴人依
    本院九十二年度北簡聲字一四九號停止執行裁定提供擔保並聲請執行法院停止系
    爭頂樓增建物之執行程序時，拍定人即參加人尚未繳交拍賣價金，至同年五月六
    日始繳交價金，執行法院亦尚未核發權利移轉證書，於同年五月七日始行核發，
    則拍賣程序應未終結，是執行法院於上訴人供擔保提出停止執行之聲請時，依法
    應即停止拍定人繳交價金及核發權利移轉證書等執行程序，待第三人異議之訴判
    決結果再決定撤銷執行程序或繼續強制執行，詎執行法院仍違法命拍定人繳交價
    金並核發權利移轉證書，此時應無適用司法院院字第二七七六號解釋之餘地，該
    違法之核發權利移轉證書等執行程序，應予以撤銷。
  四又倘認上訴人不得請求撤銷執行事件就系爭頂樓增建物之查封拍賣及核發權利移
    轉證書之執行處分，則備位請求就系爭頂樓增建物拍賣所得價金三十二萬元應交
    付上訴人。
、證據：除援用原審之立證方法外，補提本件強制執行事件九十二年四月二十二日
　　拍賣筆錄、上訴人停止強制執行聲請狀、本院九十二年北簡聲字第一四九號民事
　　裁定、九十二年度存字第一五九六號提存書、拍定人繳費收據、台灣金融資產服
　　務股份有限公司函為證。
乙、被上訴人方面：
壹、聲明：如主文第一項所示。
貳、陳述：除與原判決記載相同者，茲予引用外，補稱：
  一系爭頂樓增建物為陳明川所有：
  　(一)上訴人雖主張陳明川並無資力買受系爭房地，然陳明川於受贈系爭房地後，是
    　否於三十六歲時仍無資力興建系爭頂樓增建部分，要非無疑。另上訴人所舉證
      明單僅記載「承包房屋增建鋼架工程」，尚難遽認系爭頂樓增建物全部為上訴
      人鳩工興建，亦不能證明系爭頂樓增建物即為上訴人所有，遑論該証明單為臨
      訟製作之文書，時隔十年，承包商陳述內容恐亦有誤。
    (二)陳明川於強制執行時亦陳稱系爭頂樓增建物是其所建，且曾於九十一年三月十
      五日以自己名義將系爭房地全部含系爭頂樓增建物出租予訴外人紀秀淑，可證
      系爭頂樓增建物確為陳明川所有，並由其使用、收益、管理。
  二上訴人雖稱系爭頂樓增建物有獨立出入口，惟由其陳報之相片可明顯發現，該出
    入口係於法院查封後始行興建，新建大門上方仍留有查封相片可見之冷氣機支架
    痕跡。系爭頂樓增建物既無獨立出入口及獨立水電，應為系爭一、二樓建物之附
    屬物，非屬獨立所有權客體，當為被上訴人之抵押權效力所及。
、證據：除援用原審之立證方法外，補提本院民事執行處囑託測量查封登記書、測
　　量時照片、陳明川切結書、房屋租賃契約書為證。
丙、參加人方面：
壹、聲明：如主文第一項所示。
貳、陳述：
　一依上訴人所提九十二年四月二十五日民事停止強制執行聲請狀所載，上訴人聲請
    停止者為「拍定後之執行程序」，換言之，查封及拍賣程序並不在聲請停止執行
    之列，即無應停止執行而不停止執行之錯誤情形，自無撤銷查封及拍賣程序之餘
    地，況系爭頂樓增建部分已經拍定，其所有權已移轉於參加人，強制執行程序即
    為終結，自不得再為撤銷強制執行之處分，是上訴人先位聲明請求撤銷查封程序
    、拍賣程序及核發權利移轉證書之執行處分，應屬無據。
  二系爭頂樓增建部分並非上訴人所有，應為系爭抵押權之效力所及：
    (一)系爭頂樓增建部分並非上訴人所有：
    　1.上訴人固主張系爭頂樓增建部分為其於八十二年間增建完成，自屬其所有，
        且於抵押權設定之前即已存在，不屬抵押權設定擔保範圍之內云云。惟查，
        上訴人所提證明單日期為九十二年三月十四日，應屬臨訟製作之文件，且其
        內容僅述及承包房屋增建鋼架工程，尚難憑此局部工程遽認系爭頂樓增建部
        分全部為上訴人所鳩工興建。
      2.其次，上訴人九十三年一月二十日上訴理由狀第二頁載稱本件查封拍賣之系
        爭房地為其向第三人買受，嗣上訴人並增建系爭頂樓增建物，並於五十九年
        將該一、二樓贈與其子陳明川，此與上訴人所稱系爭頂樓建物係於八十二年
        間鳩工增建完成，二者時間顯有不符。
      3.又依本件強制執行事件勘測筆錄所載，陳明川自稱該屋於六十年購買時，一
        、二樓就有增建，三樓是嗣後其興建等語，足見上訴人所言並非實在。再觀
        諸原審卷第六二、六三頁照片，系爭頂樓增建部分係沿系爭一、二樓建物牆
        垣、樓地板向上伸展搭設而成，並無獨立之門戶通道可供出入，須利用設置
        於一、二樓建物內之樓梯及一樓大門對外聯絡，陳明川於執行勘驗時亦稱三
        樓是由一、二樓直接上去，水電無獨立收費單，是系爭頂樓增建部分並不具
        構造及使用上之獨立性，不得獨立為物權之客體，應為原一、二樓建物之附
        屬物，是不論系爭頂樓增建部分是否為上訴人興建，自附合物或從屬物觀點
        ，系爭頂樓建物應屬陳明川所有，而非屬上訴人所有，上訴人就系爭頂樓建
        物並無所有權存在，即難謂上訴人就執行標的物有足以排除強制執行之權利
        ，不得提起第三年異議之訴。
    (二)系爭頂樓增建部分應為系爭抵押權之效力所及：
    　1.系爭頂樓增建部分因不具獨立性，而為系爭一、二樓房屋之成分或附屬物，
　　　　縱其未辦第一次所有權登記及抵押物追加擔保登記，仍應為被上訴人之抵押
　　　　權效力所及。
　　　2.依原審卷第六四頁切結書可知系爭頂樓增建物確在抵押權設定擔保範圍內，
　　　　且附屬物既因附屬於原建築物而喪失其獨立性，系爭一、二樓房屋設定之抵
　　　　押權，其支配範圍亦因所有權擴張而及於該附屬物，至該附屬物究在抵押前
　　　　或後所建，有無辦理登記，則非所問。本件強制執行事件就陳明川所有系爭
　　　　頂樓增建物拍賣所得價金三十二萬元，列為被上訴人之抵押債權而優先受償
　　　　，並無不合，上訴人備位聲明請求給付三十二萬元，應屬無據。
    (三)再者，上開拍賣所得價金尚未交付或分配予被上訴人，為本院民事執行處保管
      中，則上訴人備位聲明請求被上訴人交付上開拍賣所得價金，亦無理由。
、證據：提出台灣金融資產服務股份有限公司價金收據為證。
丙、本院依職權調閱九十一年度執字第一０四七七號執行卷宗。
    理   由
一按於第二審訴訟程序為訴之變更、追加或提起反訴，非經他造同意，不得為之。但
  第二百五十五條第一項第二款至第六款情形，不在此限。民事訴法第四百四十六條
  第一項定有明文。次按訴狀送達後，原告不得將原訴變更或追加他訴。但請求之基
  礎事實同一或不甚妨礙被告之防禦及訴訟之終結者，不在此限，民事訴訟法第二百
  五十五條第一項第二款、第七款分別定有明文。查上訴人原起訴主張系爭頂樓增建
  物為其所有，非屬執行債務人陳明川所有，為此請求本件強制執行事件就系爭頂樓
  增建物所為查封拍賣及核發權利移轉證書之執行處分應予撤銷，嗣於第二審追加備
  位聲明，請求上開強制執行事件就系爭頂樓增建物拍賣所得價金三十二萬元應交付
  上訴人，其請求之事實仍屬同一，僅係主張倘認系爭頂樓增建物之執行程序業已終
  結不能撤銷，乃請求交付價金而已，依首開法條規定，應予准許。至民事訴訟法第
  四百四十七條規定當事人除有該條第一項各款情形外，不得提出新攻擊或防禦方法
  ，係針對攻擊防禦方法而言，與本件係訴之追加之情形並不相符，合先敘明。
二本件上訴人起訴主張：被上訴人以本院九十年度促字第五三二九八號支付命令為執
  行名義，向本院聲請就債務人即伊子陳明川所有、為被上訴人設定八百八十萬元之
  最高限額抵押權、如附表所示之房地為強制執行，嗣經執行法院將該房屋如附圖所
  示之一層及二層增建部分、面積各為九．０五平方公尺（下稱系爭二層增建物），
  暨頂樓增建二層部分、面積為五二．三六平方公尺（下稱系爭頂樓增建物）併予查
  封及拍賣在案，嗣由參加人得標拍定。惟如附表所示之房地暨系爭二層增建物，係
  伊於五十九年間向第三人買受後贈與陳明川，系爭頂樓增建物則係伊於八十二年間
  所出資興建，應屬伊所有，且系爭頂樓增建物具有構造及使用上之獨立性，而得為
  所有權之客體，伊就系爭頂樓增建物有足以排除強制執行之所有權等情。爰依強制
  執行法第十五條規定提起第三人異議之訴，先位聲明請求本院九十一年度執字第一
  ０四七七號清償債務強制執行事件就系爭增建物所為查封拍賣及核發權利移轉證書
  之執行處分應予撤銷，又倘認系爭頂樓增建物之執行程序業已終結不能撤銷，則備
  位聲明請求該強制執行事件就系爭頂樓增建物拍賣所得價金三十二萬元應交付予伊
  。
三被上訴人辯以：系爭頂樓增建物為陳明川所興建，並由其使用、收益及管理，應屬
  陳明川所有，上訴人主張其有所有權，顯非有據；又系爭頂樓增建物係以一、二樓
  建物之大門進出，並無獨立之出入口，且無獨立水電，顯不具構造及使用上之獨立
  性，自不得為所有權之客體，應為抵押權之效力所及，上訴人主張其就系爭頂樓增
  建物有足以排除強制執行之所有權，無並理由等語。
四查被上訴人以本院九十年度促字第五三二九八號支付命令為執行名義，向本院聲請
  就上訴人之子陳明川所有、為被上訴人設定八百八十萬元之最高限額抵押權、如附
  表所示之房地為強制執行，經本院以九十一年度執字第一０四七七號受理，嗣經執
  行法院將該房屋如附圖所示之一層及二層增建部分、面積各為九點零五平方公尺及
  頂樓增建物併予查封及拍賣，由參加人於九十二年四月二十二日得標拍定，於同年
  五月二十七日核發權利移轉證書在案；上訴人於同年四月十七日提起本件第三人異
  議之訴，並聲請停止執行，本院於九十二年四月二十一日以九十二年北簡聲字第一
  四九號民事裁定准許上訴人供擔保停止執行，上訴人於九十二年四月二十五日供擔
  保，以本院九十二年度存字第一五九六號提存等事實，為兩造所不爭執，並經上訴
  人提出土地登記簿、土地登記謄本、建築改良物登記簿、建物登記謄本、
  簿、土地登記申請書、抵押權設定契約書、台灣金融資產服務股份有限公司拍賣公
  告、台灣金融資產服務股份有限公司通知（見原審卷第七至三七頁）為證，復據本
  院職權調閱九十一年度執字第一０四七七號執行卷宗查核屬實，堪信為真實。
五上訴人主張系爭頂樓增建物為其鳩工興建，並未贈與陳明川，故應為其所有，非屬
  陳明川所有，且系爭頂樓增建物有獨立出入口，具構造上及使用上之獨立性，亦不
  為系爭抵押權之效力所及云云，為被上訴人所否認，並辯稱系爭頂樓增建物為陳明
  川所有，且無獨立之出入口，不具構造及使用上之獨立性，應為抵押權效力所及等
  語。經查：
  (一)上訴人主張系爭頂樓增建物為其鳩工興建，固據提出證明單（見原審卷第二八頁
    ）為證，惟查，姑不論該證明單之出具日期為九十二年三月十四日，距上訴人所
    陳興建系爭頂樓增建物之八十二年已有十年之久，憑此臨訟製作之證明單是否足
    以證明上訴人主張之事實為真已非無疑，且核其內容係載稱：「茲證明本人張明
    俊於八十二年間，在台北市○○○路○段七十一巷三十五號頂樓向丙○○先生承
    包房屋增建鋼架工程乙事」，至多僅可認定上訴人曾於八十二年間請人施作系爭
    房屋頂樓之增建鋼架工程，尚不能據以認定系爭頂樓增建物即為上訴人僱工施作
    且為其所有。第依陳明川於強制執行事件現場勘測時自陳：「該屋於六十年買時
    一、二樓即有增建，三樓是後來我蓋的，另承租人紀秀淑承租二、三樓，三樓是
    由一、二樓直接上去，水電無獨立收費單」等語甚明，有本院九十一年度民執字
    第一０四七七號執行事件九十一年八月二十三日執行（勘測）筆錄可稽（見原審
    卷第八四頁）；再者，陳明川與紀秀淑所訂房屋租賃契約書第一條亦約定：「甲
    方（即陳明川）房屋所在地及使用範圍台北市○○○路○段七巷三五號一樓部分
    、二樓全部、『三樓增建全部』」（見原審卷第六六頁），足見系爭頂樓增建物
    應為陳明川所興建，並由其管理、使用、收益，上訴人主張系爭頂樓增建物為其
    所有，要無足取，被上訴人辯稱系爭頂樓增建物為陳明川所有，應為可信。
  (二)又按所有人於原有建築物之外另行增建者，如增建部分已具構造上之獨立性，但
    未具使用上之獨立性而常助原有建築物之效用者，則為附屬物。其使用上既與原
    有建築物成為一體，其所有權應歸於消滅，被附屬之原有建築物所有權範圍因而
    擴張，抵押權之範圍亦同。查系爭頂樓增建物既為該一、二樓建物所有人陳明川
    所興建，且並無獨立之出入口，須經由一樓大門出入，亦無獨立水電，此為陳明
    川於執行勘測時所自承已如前述，復有被上訴人提出之勘測時系爭房屋照片可稽
    （見原審卷第六二、六三頁），足證系爭頂樓增建物應為一、二樓建物之附屬物
    ，再參諸陳明川向被上訴人辦理抵押貸款之而書立與被上訴人之切結書載明：「
    查該頂樓增建物部分現尚未保存登記，立切結書人茲特聲明願意將未保存登記建
    物合併提供為貴行抵押並願於辦妥保存登記後，即將全部建物無條件提供貴行設
    定抵押權為追加擔保品，在未辦妥保存登記前，如貴行實行前項抵押權時聽任貴
    行一併處分以抵償債務絕無異議」（見本院卷第五五頁），堪認系爭頂樓增建物
    應為陳明川為被上訴人設定之抵押權效力所及。
六綜上所述，本件上訴人主張系爭頂樓增建物為其所有，其就為執行標的物有足以排
  除強制執行之權利，要無足採，被上訴人抗辯系爭頂樓增建物為執行債務人陳明川
  所有，為抵押權效力所及應屬可信。從而，上訴人主張強制執行法第十五條先位請
  求本件強制執行事件就系爭增建物所為之查封拍賣及核發權利移轉證書之執行處分
  應予撤銷，備位請求本件強制執行事件就系爭頂樓增建物拍賣所得價金三十二萬元
  應交付上訴人，俱無理由，不應准許。原審駁回上訴人之訴，理由雖有不同，結論
  並無二致，上訴意旨指摘原判決不當，求予廢棄改判，為無理由，應予駁回。
六又本件事證已臻明確，兩造其餘主張陳述及所提之證據，均毋庸再予審酌，附此敘
  明。
據上論結，本件上訴為無理由，依民事訴訟法第四百三十六條之一第三項、第四百四
十九條第一項、第七十八條，判決如主文。
中　　　華　　　民　　　國　　九十三　　年　　　九　　　月　　　十四　　日
                                        民事第四庭審判長法      官　盧彥如
                                        　　　　　　　　法　　　官　周玫芳
　　　　　　　　　　                                    法　　　官　劉又菁
右為正本係照原本作成
本判決不得上訴
中　　　華　　　民　　　國　　九十三　　年　　　九　　　月　　  十四　　日
　　                                                    法院書記官　楊勝欽
